【裁判字號】    97,簡上,36
【裁判日期】    970603
【裁判案由】    詐欺
【裁判全文】
臺灣雲林地方法院刑事判決              97年度簡上字第36號
上訴人即
被      告  丙○○
上列上訴人即被告因詐欺案件，不服本院虎尾簡易庭97年度六簡
字第12號中華民國97年1 月31日刑事簡易判決（聲請案號：台灣
雲林地方法院檢察署96年度偵字第6001號），提起上訴，本院管
轄之第二審合議庭判決如下：
    主  文
上訴駁回。
    事  實
一、丙○○曾因施用毒品案件，經本院分別判處有期徒刑10月、
    7 月確定，並定應執行刑為1 年4 月，丙○○復因施用毒品
    案件，經本院判處有期徒刑9 月確定，經與上開應執行刑接
    續執行，甫於民國95年5 月31日縮刑期滿執行完畢。詎仍不
    思警惕，已預見提供自己帳戶供他人使用，可能供做掩飾或
    隱匿該他人犯罪之犯罪工具之用，仍不違背其本意，基於幫
    助之不確定犯意，於96年5 月14日（起訴書誤載為：3 月22
    日）前之某日，在不詳地點，將其所有局號為000000-0、帳
    號為000000-0號之臺灣郵政股份有限公司古坑郵局（下稱古
    坑郵局）活期儲蓄存款存摺、金融卡、印鑑章及密碼，交付
    與隸屬不詳詐欺犯罪集團之不詳姓名成年人使用。果有乙○
    ○於96年3 月22日某時許，在網際網路「PChome」交友網站
    上，結識自稱任職於香港賽馬會彩券公司企劃部之「汪佩瑜
    」之不詳姓名、年籍之成年詐欺犯罪集團成員，並獲告知該
    馬會將舉辦活動，惟需先通過審核始能參加，待資格符合後
    會有該馬會之「洪處長」與其聯絡，嗣於同年5 月19日晚間
    9 時30分許，當期香港六合彩開獎後，另名自稱「洪處長」
    之不詳姓名、年籍之成年詐欺犯罪集團成員向乙○○詐稱其
    已抽中彩金，復於同年月21日再次誆稱：其可分得約新台幣
    （下同）3586萬元之彩金，惟需先行支付保證金、領取彩金
    之匯款手續費及國際匯差共計537,900 元至指定之帳戶後，
    始得領取彩金，且馬會已為得獎人投保，必可領取獎金等語
    ，並在「汪佩瑜」之慫恿下，使乙○○陷於錯誤，依指示於
    同年5 月23日，自臺灣土地銀行中崙分行匯款上揭金額至丙
    ○○所有之上開古坑郵局帳戶內，旋於當日遭該不詳詐欺犯
    罪集團成員臨櫃提領其中457,000 元，又以金融卡提領其中
    60,000元、20,000元、1,000 元得逞。嗣乙○○發覺受騙後
    ，報警處理，始為警循線查獲上情。
二、案經臺灣板橋地方法院檢察署呈請臺灣高等法院檢察署檢察
    長核轉臺灣雲林地方法院檢察署檢察官偵查後聲請簡易判決
    處刑。
    理  由
壹、證據能力之認定
    被告以外之人於審判外之陳述雖不符刑事訴訟法第159 條之
    1 至之4 等4 條之規定，而經當事人於審判程序同意作為證
    據，法院審酌該言詞陳述或書面陳述作成時之情況，認為適
    當者，亦得為證據，刑事訴訟法第159 條之5 第1 項定有明
    文。其立法意旨在於傳聞證據未經當事人之反對詰問予以核
    實，原則上先予排除。惟若當事人已放棄反對詰問權，於審
    判程序中表明同意該等傳聞證據可作為證據，基於尊重當事
    人對傳聞證據之處分權，及證據資料愈豐富，愈有助於真實
    發見之理念，且強化言詞辯論主義，使訴訟程序得以順暢進
    行，上開傳聞證據亦均具有證據能力。經查，被告及檢察官
    就本院所引用卷內被告以外之人於審判外之陳述，於審判程
    序均同意作為證據，且本院審酌前開證據資料作成時之情況
    ，均無不法之情事，且與待證事實具有關聯性，認為適宜作
    為本案之證據，故均有證據能力。
貳、本院之判斷
一、本件被告雖不否認其知悉提供自己帳戶供他人使用，可能供
    做掩飾或隱匿他人犯罪之犯罪工具之用（本院審理卷第4 頁
    ），惟矢口否認有為本件犯行，辯稱：伊領有殘障津貼，雲
    林縣古坑鄉公所於96 年5月間來文告知，爾後殘障津貼發放
    事宜將改由臺灣郵政股份有限公司辦理，伊遂至郵局更換新
    的帳戶存簿、印鑑，並同時申辦提款卡，而伊因記憶不好，
    且該帳戶內沒有餘額，不怕遺失，便將存簿、印鑑章、提款
    卡及提款密碼抄在1 張紙上，共置一處並放於褲子口袋中，
    嗣於同年月21日去大陸，於隔月21日返台後始發現存簿等物
    均不知於何時、地遺失，但伊並未交付與不詳詐欺犯罪集團
    ，若有，伊便無法領取殘障津貼了云云，並當庭出具雲林縣
    古坑鄉公所函文1 紙以為佐證云云。
二、經查：
    (一)古坑郵局，局號為000000-0、帳號為000000-0號之帳戶確
      為被告所使用，有雲林郵局97年4 月9 日雲營字第097500
      0453號函及被告丙○○開戶基本資料（本院卷第33頁至第
      34頁）在卷可稽。
    (二)另被害人乙○○如犯罪事實欄一所載之被害經過，及其陷
      於錯誤，依詐欺集團成員指示於96年5 月23日，自臺灣土
      地銀行中崙分行匯款537,900 元至被告丙○○所有之上開
      古坑郵局帳戶內，旋於當日遭該姓名年籍不詳之成年詐欺
      犯罪集團成員提領其中457,000 元、60,000元、20,000元
      、1,000 元得逞等事實，亦有被害人乙○○之警詢筆錄（
      板檢96年偵字第23996 號卷第7 頁至第8 頁）及臺北縣政
      府警察局海山分局江翠派出所受理詐騙帳戶通報警示簡便
      格示表（板檢96年偵字第23996 號卷第9 頁）、臺灣土地
      銀行96年5 月23日匯款申請書回條（板檢96年偵字第2399
      6 號卷第10頁）、被告丙○○之上開帳戶歷史交易清單（
      本院卷第36頁）等在卷可憑。
    (三)被告雖以前詞置辯，惟查：
      1.被告固然確於雲林縣古坑鄉公所領取殘障補助金，雲林
        縣古坑鄉公所並以96年5 月2 日古鄉社字第0960005612
        號函知被告繳交郵局存摺封面影本，擬將殘障補助款由
        農會撥款改為由台灣郵政撥款，有古坑鄉公所97年4 月
        3 日古鄉社字第0970004136號函（本院卷第30頁至第32
        -1頁）在卷可稽。但該函說明二亦載明：「各鄉鎮可自
        行選擇由台灣郵政或各區農會撥款。目前本所各項社會
        福利補助款仍由農會系統轉入各申請人所提供之農會帳
        戶。」而與被告於本院審理時稱其現今殘障補助金仍是
        匯入其農會帳戶等語（本院審理筆錄第6 頁）相符，故
        古坑鄉公所僅擬以被告之郵局帳戶作為發放補助款之用
        ，惟至今古坑鄉公所仍係以農會帳戶將殘障補助款匯與
        被告，是被告辯稱其是用本件帳戶領取殘障補助款，故
        不可能將該帳戶提供與他人云云為不可採。
      2.由本件被告帳戶之歷史交易清單，被害人乙○○於96年
        5 月23日匯款至被告之上開帳戶後，所匯款項，於同日
        經「現金提款」1 筆，金額為457,000 元，另於同日經
        「卡片提款」3 筆。而郵政儲金之現金提款需存簿、印
        鑑章、密碼，另卡片提款需金融卡、密碼，乃眾所週知
        之事實，由此足見被告帳戶之存簿、印鑑章、金融卡、
        密碼均由詐欺集團使用中。而金融機構存摺、印章、提
        款卡及提款密碼，實為現代人日常生活中不可或缺之重
        要交易及理財工具，一旦遺失，除造成個人財物之損失
        之外，甚至若為他人作為犯罪工作之用，則不但損及自
        己個人信用，更有因此背負刑責之可能，是以，一般人
        皆知曉應將上開物品分開保管，以避免一次同時遺失或
        全數遭竊的風險，衡情當無共置一處之理，且倘若遭竊
        ，必會立即報警或掛失，以避免遭他人盜用遭致無謂困
        擾。然被告學歷為國中畢業，既能於95年8 月14日申請
        掛失補附，並於95年12月22日更換印鑑，又於96年1 月
        23 日 申請核發晶片金融卡，再於96年4 月11日再度向
        郵局申請掛失補附（均見其帳戶之客戶歷史交易清單）
        。且對於警詢、偵訊及本院審理時之問題均能理解陳述
        ，並加以辯解，是被告應是有相當智識及社會經驗之人
        ，縱該帳戶內存款餘額不多，應亦不至於將存簿、印鑑
        章、金融卡及密碼隨身攜帶，並一同放在褲子口袋內，
        又其於發現系爭帳戶遭人盜用或遺失時，亦應有能力向
        金融機構或警察單位申報遺失。另由被告之入出境紀錄
        所示（96年度偵字第6001號卷第30頁）所示，其於96年
        5 月26日出境，於96年6 月21日入境，而本件被害人係
        於96年5 月23日遭詐騙，則詐欺集團獲得被告帳戶資料
        時，被告顯然在國內，且被告回國後又未立即向郵局掛
        失及未報警處理（96年度偵字第23996 號卷第4 頁、第
        5 頁），益見被告所辯為不足採。
      3.況提款卡密碼為帳戶所有人自行以其生活相關之數字為
        設定，被告為國中畢業，又為相當智識及社會經驗之人
        ，已如前述，且非高齡，對於記憶密碼應非難事，其辯
        稱將密碼抄寫於紙上，再與存簿、印鑑章、金融卡置於
        一處，一起遺失云云，更顯無稽。
      4.更何況苟非被告主動交付給對告訴人為詐騙之詐欺集團
        ，並將密碼提供予該集團成員，雙方有容認詐欺集團以
        取得之存摺提取詐欺而得款項之合意，一旦被告發現存
        摺等物遺失後，隨時可再度向郵局辦理掛失，倘如此，
        則該詐欺集團豈不甘冒費盡心思詐欺而得之款項，處於
        可能隨時遭被告以掛失方式凍結該帳戶，致無法提領甚
        至遭黑吃黑之風險，果有此理，再參以被害人匯入至被
        告上開帳戶後，隨即於當日即遭領取，更足見該詐騙集
        團，於向被害人詐騙時，確有把握該帳戶不會被帳戶所
        有人掛失止付，而此等確信，在該帳戶係拾得、竊得或
        其他未經同意而使用他人帳戶之情形，實無發生之可能
        ，益證被告申請核發晶片金融卡後，旋將該帳戶存摺、
        印鑑章、金融卡卡及密碼等物提供予詐騙集團使用之情
        ，堪予認定。
三、按刑法上之幫助犯，係對於犯罪與正犯有共同之認識，而以
    幫助之意思，對於正犯資以助力，而未參與實施犯罪之行為
    者而言，是以，如未參與實施犯罪構成要件之行為，且係出
    於幫助之意思提供助力，即屬幫助犯，而非共同正犯。核被
    告提供上開帳戶之存摺、金融卡、印鑑章及密碼予詐欺集團
    使用，對於該詐欺集團成員向被害人遂行詐欺取財犯行資以
    助力，被告所為係犯刑法第339 條第1 項詐欺取財罪之幫助
    犯，應依刑法第30條第2 項之規定，按正犯之刑減輕其刑。
    又被告有上開犯罪事實欄所載之前科及有期徒刑執行完畢情
    形，有台灣高等法院被告前案紀錄表在卷可查，其於前次有
    期徒刑執行完畢後5 年內，故意再犯本件之罪，為累犯，應
    依刑法第47條第1 項加重其刑，上開加重、減輕刑度並應先
    加後減。是原審審酌被告犯罪之一切情狀後，依刑事訴訟法
    第449 條第1 項前段、第454 條第2 項，刑法第30條第2 項
    、第339 條第1 項、第47條第1 項、第41條第1 項前段，刑
    法施行法第1 條之1 第1 項、第2 項等規定，逕以簡易判決
    量處被告有期徒刑6 月，並諭知如易科罰金，以1,000 元折
    算1 日，本院合議庭認其認事用法均無違誤，量刑亦稱妥適
    ，被告上訴為無理由，應予駁回。
據上論斷，應依刑事訴訟法455 條之1 第1 項、第3 項、第368
條，判決如主文。
本案經檢察官甲○○到庭執行職務。
中    華    民    國    97    年    6     月    3    日
            刑事第一庭    審判長法  官  陳宏卿
                                法  官  王雅苑
                                法  官  楊昱辰
以上正本證明與原本無異。
不得上訴。
                                書記官  黃秋萍
中    華    民    國    97    年    6     月    3     日
附錄法條：刑法第339條第1項
意圖為自己或第三人不法之所有，以詐術使人將本人或第三人之
物交付者，處5 年以下有期徒刑、拘役或科或併科1 千元以下罰
金。


司法院資訊處製作；財團法人民間司法改革基金會備份。
